【裁判字號】    91,重上更(一),123
【裁判日期】    920408
【裁判案由】    確認抵押權不存在
【裁判全文】
臺灣高等法院民事判決  九十一年度重上更(一)字第一二三號
    上  訴  人  甲○○○
    訴訟代理人  陳鄭權律師
    複  代理人  劉君豪律師
    被  上訴人  乙○○
    訴訟代理人  吳武川律師
右當事人間確認抵押權不存在事件，上訴人對於中華民國八十九年六月十四日臺灣桃
園地方法院八十八年重訴字第二一０號第一審判決提起上訴，經最高法院廢棄發回，
本院判決如左：
    主      文
上訴駁回。
第二審及發回前第三審訴訟費用由上訴人負擔。
    事實及理由
一、上訴人起訴主張伊於民國八十七年九月十三日與訴外人林士煥簽訂不動產買賣契
    約書（下稱系爭契約），買賣伊所有坐落桃園市○○段第二○六九之二地號土地
    （下稱系爭土地），雙方約定買賣總價金新台幣（以下同）三千一百萬元，簽約
    時給付一百四十萬元，第二次付款：八十七年九月二日備齊文件，甲方（即買主
    林士煥）開立三日內支票四百六十萬元正交付代書保管，俟辦妥反設定登記完成
    同時由甲方匯款至乙方（即上訴人）帳戶乙方收訖同時返還上開支票予甲方。」
    詎林士煥自支付第二期款後即未再依約履行，並以伊違約未依系爭契約批明事項
    第二條協助其無價取得通行使用權而拒絕履行系爭契約，經伊向地政事務所調閱
    資料後，始發現代書陳麗微於八十七年九月九日以桃園地政事務所八十七年桃字
    第四四一八三○號收文，所設定之反設定，係以伊為擔保物提供人，林士煥為債
    務人，向被上訴人辦理抵押借款設定本金最高限額一千二百萬元之抵押權（下稱
    系爭抵押權），惟反設定所擔保者應為林士煥對上訴人之「價金返還請求權」，
    並非被上訴人對訴外人林士煥之借款債權，台北市土地登記專業代理人公會八十
    九年九月五日八十九北市地公(四)字第一０一五號函亦有相同見解。反設定非以買
    方為抵押權人，而以第三人為抵押權人時，即屬變態事實，惟被上訴人並未舉證
    以實其說，陳代書雖證稱有將反設定契約應上訴人要求，交予上訴人姪女陳淑慧
    審視，惟陳淑慧僅被交待注意四百六十萬元貸款是否已清償，並未注意反設定情
    形，故陳代書仍應就反設定設定抵押權予被上訴人之情形，再向上訴人「確認」
    ，獲得「同意」後，始可為之。惟上訴人不曾授權代書設定抵押權予被上訴人，
    代書無權代理及無權處分擅將系爭土地設定抵押權予被上訴人，系爭抵押權設定
    契約為無效。另買賣契約書第五條係規定「辦理產權移轉時，有關權利人名義，
    得由甲方（即林士煥）自定，乙方（上訴人）絕無異議，故非規定抵押權移轉登
    記時，有關權利人名義，得由林士煥自定。林士煥係與被上訴人等勾串損害上訴
    人以獲利，根本無所稱借款及設定系爭抵押權之真意，被上訴人既未交付借款，
    又未有借貸契約之真正意思表示，則與林士煥間之借款約定顯係虛偽無疑，依法
    亦屬無效，林士煥遲不交付第三、四期款，經催告仍置之不理，依買賣契約第十
    條規定，自得沒收六百萬元價金，而反設定之目的既在擔保買受人已付價金之返
    還，價金既依約沒收，反設定擔保目的已失，系爭抵押權自亦失所附麗而無法存
    在等情，爰聲明(一)原判決廢棄。(二)確認被上訴人對於上訴人所有系爭土地，於八
    十七年九月九日以桃園地政事務所八十七年桃字第四四一八三０號收文，以第三
    人林士煥為債務人所設定之本金最高限額新台幣一千二百萬元之抵押權不存在。
    (三)被上訴人應將前項抵押權設定登記塗銷。
二、被上訴人則以：上訴人對於設定抵押權之文件形式上並未爭執，伊稱陳代書說要
    辦抵押權設定我就拿給他，我什麼都不清楚，惟伊委任之陳代書係稱簽約當時上
    訴人不知道要反設定給乙○○，事後要設定抵押權時則有告訴伊。設定抵押權的
    印鑑章伊就交給我去辦等語，則上訴人對於本件抵押權之設定並無異議，本件抵
    押權設定文件即應推定為真正，上訴人已同意設定系爭抵押權予伊，而由代書陳
    麗微辦理系爭抵押權設定予伊，抵押權自屬真正。再則本件抵押權送件設定時間
    為八十七年九月四日，設定完成三個月後的十二月二十三日，上訴人函催訴外人
    林士煥要儘速履約交款，顯見上訴人同意設定抵押權予被上訴人，嗣因林士煥未
    繼續履約，始否認系爭抵押權之設定所致，退萬步之，上訴人委由陳麗微代書辦
    理設定事項並授與代理權，並在抵押權設定契約上用印，又親將所有權狀、印鑑
    章、印鑑證明交付予代書，並請其姪女陳淑慧代為審閱，均已証明上訴人有授與
    代理權之事實。被上訴人相信上訴人同意代書代為辦理抵押權的設定，此種情形
    依外觀有可使人相信其（代書）有代理權之情形，依最高法院七十年台上字第三
    五一五號判例，亦應命上訴人負授權人責任等語資為抗辯。並聲明上訴駁回。
三、上訴人主張其出賣系爭土地予林士煥，雙方於八十七年九月十三日簽訂系爭契約
    ，約定買賣總價金三千一百萬元，簽約時給付一百四十萬元，「第二次付款：八
    十七年九月二日備齊文件，甲方（即買主林士煥）開立三日內支票四百六十萬元
    正交付代書保管，俟辦妥反設定登記完成同時由甲方匯款至乙方（即上訴人）帳
    戶乙方收訖同時返還上開支票予甲方。」，林士煥自支付第二期款後即未再依約
    履行，而系爭土地所設定之系爭抵押權，係以伊為擔保物提供人，林士煥為債務
    人，被上訴人為抵押權人之事實，業據提出不動產買賣契約、土地登記謄本、抵
    押權登記申請書等件為證，且為被上訴人所不爭執，自堪信此部分主張為真實。
四、上訴人另主張其並未授權代書設定系爭抵押權予被上訴人，故系爭抵押權設定契
    約為無效，代書實務上，反設定係以不動產之出賣人為抵押債務人，以買受人為
    抵押債權人，且土地登記實務上「反設定」當事人之真義似偏向於對買方已付價
    金返還或賣方未收取價金受償之確保，除有特別約定外，側重於所謂價金之金錢
    請求，不應以買受人以外之第三人為反擔保之抵押權人云云，被上訴人則以前詞
    置辯，經查：
  (一)按系爭買賣契約書第二條第二款約定「第二次付款：八十七年九月二日備齊文件
    ，甲方（即買主林士煥）開立三日內支票四百六十萬元正交付代書保管，俟辦妥
    『反設定』登記完成同時由甲方匯款至乙方（即上訴人）帳戶乙方收訖同時返還
    上開支票予甲方。」並未載明反設定予何人，而台北市土地登記專業代理人公會
    八十九年九月五日八十九北市地公(四)字第一０一五號函稱：「實務上『反設定』
    如前所述，當事人之真義似偏向於買方已付價金返還或賣方未收取價金受償之確
    保，除有特別約定外，似側重於所謂價金之金錢請求。買賣契約中為確保買方已
    支付價金返還之安全而有『反設定』約款，通常以買方為抵押權人，惟如買賣雙
    方明知實際出資之第三人，而以該第三人為抵押權利人登記名義人，實例上亦偶
    見之。」（見本院重上卷第五八頁），則反設定原則上固係以買受人為抵押權人
    ，惟並未否定可以實際出資之第三人為反設定之抵押權人。
  (二)代書陳麗薇係上訴人之姊吳歐吳雅惠所介紹，非買方林士煥所委任之代書，此為
    上訴人所不爭執（見原審卷第一一六頁），代書陳麗微於原審證稱當初買方是台
    中某大型建設公司的高先生，林士煥是該公司的技士，由他來當買方的名義人，
    在簽約當時高先生有說買主是林士煥，但反設定名義人會再找人，簽約當時上訴
    人不知道要反設定給被上訴人，事後要送件設定抵押權時，有告知上訴人，知道
    要設定給被上訴人等語（見原審卷第一００、第一０一頁），並於本院前審證稱
    「當時有說要設定給買方，而簽約人是林士煥，當初簽約時買方來了四個人說是
    台中某建設公司的人，並說用林士煥的名字簽約，當時土地要登記何人尚未決定
    。」、「當時沒有特別提到反設定一定要登記給林士煥。」（見本院上字卷第一
    二八、一三○頁），證人林士煥證稱「系爭土地係聯祐建設公司委託去簽契約的
    ，被上訴人是聯祐公司找來的金主，簽約當時有說要設定給金主乙○○」、證人
    陳吳春香證稱：「．．．有談分三期付款，頭期款是拿六百萬元，四百六十萬元
    償還銀行貸款，甲○○○拿一佰萬元，四十萬元給介紹人力霸仲介公司，當時買
    方有三人，其中一人說：錢付這麼多，要給我們保障，當時何人拿錢出來我不清
    楚，買方僅是林士煥，其餘三人說是台中人的某公司，．．」（見本院重上卷第
    一三五頁），足證上訴人於簽約時已知林士煥僅係名義上之買受人，另系爭土地
    買賣之仲介人即力霸房屋經理常宏毅於臺灣桃園地方法院檢察署八十八年度偵字
    第四六九九號詐欺案件偵查中供稱：「（問：當初有約定反設定？）有的，林士
    煥說土地將來登記誰名下不確定，先由他簽約，所以才未寫抵押權人的。」等語
    （見偵查卷第五三頁），再參諸上訴人於偵查中陳稱：「我將印章交給陳麗微，
    他說要辦設定，我不了解何謂設定．．．」「（問：既然不知道何謂設定，怎要
    交印章？）因我要賣土地就答應了。」等語（見偵查卷第二三頁），上訴人既不
    知何謂設定，自無可能當場表示只能設定予林士煥，足證簽訂系爭契約時上訴人
    與林士煥並未約定「反設定」抵押權只能設定林士煥為權利人。
  (三)上訴人於上開詐欺等案件偵查中陳稱：「談買賣時有我大姊、三姊、代書及常宏
    毅在場，抵押權設定契約上之印章，是我交給陳麗微要辦理設定。」等語（見偵
    查卷第二四、二五頁），核與證人陳麗微所證稱：「簽約後甲○○○把印鑑交給
    我辦理反設定登記事。」等語（見本院重上卷第一三○頁）相符，上訴人雖主張
    陳代書說要辦抵押權設定，我就拿給他，我什麼都不清楚（見原審卷第一一六頁
    ），而陳麗微代書證稱「當天我有告訴上訴人，他說不太懂，叫我直接拿給她姪
    務所，可交給她看一下，我為了慎重起見，在簽約當天，我去送件時發現原件因
    面積有誤，先送到窗口由陳淑慧的弟弟收件並先繳完費後，才轉交給後座位的陳
    淑慧看，並稱如無問題，我再去補正的。」（見本院重上卷第一三一、一三○頁
    ），核與證人陳淑慧所證「（問：反設定知情否？陳麗微有無拿文件給你看？）
    反設定事我不知道，實際買方係何人我也不知，我當天業務很忙，她只告訴我辦
    理阿姨的事，反設定文件我沒有詳看。」「整個過程我不了解，有拿反設定給看
    一下，她說要辦設定，但並沒有告訴我契約內容與設定有無相符．．．」（見本
    院重上卷第一三二、一三三頁）等語相符，足證上訴人確有就反設定抵押權之事
    委由陳代書向姪女兒陳淑慧再為幫忙查看。
  (四)陳麗微代書辦理系爭抵押權登記前已告知上訴人，並依上訴人之指示告知上訴人
    之姪女陳淑慧查看，陳淑慧雖證稱反設定之事並不知道，係母親叫其幫上訴人看
    貸款（即上訴人四百六十萬元之抵押債務）有無償還而已，陳代書有拿「反設定
    文件」給其看，代書有說要辦設定，但並沒有告訴契約內容與設定有無相符，．
    ．（見本院重上卷第一三三頁）、有關設定（反設定抵押權）的事情因為他交給
    代書辦理，並未特別的注意，上訴人並未授權其辦理，只是幫忙看（見本院更(一)
    卷第五十八、五十九頁），而證人即上訴人之姊陳吳春香亦證稱簽約後回家交代
    ），則陳淑慧係受其母委託為上訴人就貸款清償一事而為注意，尚難認受上訴人
    授權就反設定之事而為審查，惟上訴人確有就反設定抵押權之事委由陳麗微代書
    向姪女兒陳淑慧再為查看，陳麗微代書至地政事務所時自應就反設定一節（當事
    人、金額等）細向陳淑慧說明，而非僅出具反設定登記文件逕交由陳淑慧觀看而
    已（見本院更(一)卷第六十四頁），即認已與陳淑慧達成一致看法，而毋庸再向上
    訴人報告處理過程，逕辦理系爭反設定抵押權登記。惟查陳麗微既係上訴人所委
    任之代書，為上訴人之代理人，伊處理事情縱有錯誤，代理人之過失，視同本人
    之過失，上訴人既已就反設定登記委由陳麗微代理處理向姪女兒再為查看，陳代
    書處理反設定登記事務若有未盡完善之處，此為上訴人與委任代書內部關係之另
    一法律問題，究與未授權處理不同，故上訴人既授權由伊處理反設定登記，尚不
    得諉為未授權伊辦理反設定系爭抵押權，上訴人主張代書陳麗微係無權代理及無
    權處分反設定抵押權云云，為無足採。
五、上訴人復主張代書陳麗微盜用其印鑑章為被上訴人設定系爭抵押權云云，惟查上
    訴人於訂約後又將辦理抵押權所需印章、印鑑證明等文件交付代書陳麗微辦理系
    爭土地之反設定，而系爭契約簽訂時既未約定反設定予何人，代書陳麗微於設定
    登記前亦告知上訴人，上訴人就反設定登記委由陳麗微代理處理，並囑辦理前向
    其姪女兒再為查詢，陳代書於提出反設定文件予陳淑慧後，為系爭抵押權登記，
    足見並無盜用印鑑章情事，上訴人復未能就盜用之事實舉證證明，其主張自無可
    採。而系爭反設定抵押權於設定登記後，系爭土地上之第一順位抵押權亦經買受
    人依約清償塗銷之，再參以上訴人因系爭抵押權告訴林士煥、常宏毅、陳麗微及
    被上訴人詐欺、偽造文書等案件亦經檢察官不起訴處分確定，有臺灣桃園地方法
    院檢察署八十八年度偵字第四六九九號及本院檢察署八十八年度議字第二四八二
    號處分書在卷可稽（見本院重上卷第一五三至一五八頁），益加可證系爭抵押權
    之設定並非林士煥與代書陳麗微等人勾串而為虛偽抵押權之登記。
六、上訴人主張被上訴人與林士煥間之一千萬元之借款約定係虛偽，依法無效，抵押
    權自亦失所附麗而不存在云云，為被上訴人所否認，抗辯一千萬元借貸為真實，
    並提出林士煥簽具之借據影本為證（見本院重上卷第二二九頁），而證人林士煥
    對該借據係其簽具亦不否認，雖其證稱其未看到錢交付何人（見本院重上卷第一
    一五頁），惟其亦證稱「現金六百萬元給地主，向乙○○借錢壹仟萬元，支付六
    百萬元給地主，地主協助我們解決路權問題，實際上地主已拿了六百萬元，當初
    我也有在場談路權或契約問題。乙○○我不認識，是聯祐公司找來的，是金主。
    」「．．．後來我有聽到高瑞龍說：金主交付的一仟萬元，其中給地主是六百萬
    元，餘四百萬元是前置金。」（見本院重上卷第一一二至一一四頁），佐諸證人
    林士煥僅係受聯祐公司委託簽契約之名義上買受人一節，及前揭借據上有連帶保
    證人高瑞龍之簽名、印文情事，並上訴人除取得價金一百萬元現金，及已交予力
    霸公司之四十萬元仲介費用外，買方已依系爭契約批明事項三約定「乙方收受本
    約第二條第二款同時並配合甲方償還乙方原台新銀行桃園分行之貸款，並辦理塗
    銷登記。」，於系爭抵押權設定當日（即八十七年九月九日）向台新銀行桃園分
    行清償系爭土地上之貸款本息四百六十萬元，台新銀行桃園分行並出具抵押權塗
    銷同意書，經代書陳麗微辦理塗銷登記完畢（此有收據、抵押權塗銷同意書附於
    本院重上卷第二三○、二三一頁可稽）等情，可見被上訴人抗辯其與林士煥間借
    貸為真實，並已交付借款供履行系爭契約等語非虛，系爭抵押權所擔保之借貸並
    非虛偽，堪以認定，上訴人主張，洵不足採。
七、上訴人復主張買賣契約中反設定條款約明設定金額一千七百萬元，則一千二百萬
    元之系爭反設定抵押權如何足以擔保林士煥依約應給付之價金一千七百萬元？足
    見林士煥自始惡意違約與被上訴人勾串云云。惟查本件出資者為被上訴人，買受
    人林士煥自無法要求設定一千七百萬元之抵押權予其，故由實際出資之被上訴人
    列為抵押權人，因其交付一千萬元，故設定一千二百萬元之抵押權，與常情尚符
    ，上訴人主張其等勾串云云尚非有理，而無足採。
八、綜上所述，上訴人既授權予代書辦理系爭反設定抵押權，復未能舉證被上訴人與
    林士煥勾串，未能證明系爭抵押權之設定有無效之原因，則其請求確認系爭抵押
    權不存在，及被上訴人應塗銷系爭抵押權，為無理由，應予駁回。原審為上訴人
    敗訴之判決，並無不合。上訴意旨指摘原判決不當，求予廢棄改判，為無理由，
    應予駁回。
九、兩造其餘之攻擊防禦方法及證據，經本院斟酌後，認均不足以影響本判決之結果
    ，自無逐一詳予論駁之必要，併此敘明。
十、據上論結，本件上訴為無理由，依民事訴訟法第四百四十九條第一項、第七十八
    條，判決如主文。
中      華      民      國    九十二    年      四      月      八      日
                                民事第十五庭
                                    審判長法  官  劉  靜  嫻
                                          法  官  吳  光  釗
                                          法  官  李  錦  美
右正本係照原本作成。
如不服本判決，應於收受送達後二十日內向本院提出上訴書狀，其未表明上訴理由者
，應於提出上訴後二十日內向本院補提理由書狀（均須按他造當事人之人數附繕本）
上訴時應提出委任律師或具有律師資格之人之委任狀；委任有律師資格者，另應附具
律師資格證書及釋明委任人與受任人有民事訴訟法第四百六十六條之一第一項但書或
第二項（詳附註）所定關係之釋明文書影本。
中      華      民      國    九十二    年      四      月      九      日
                                          書記官  明  祖  全
附註：
民事訴訟法第四百六十六條之一（第一項、第二項）：
對於第二審判決上訴，上訴人應委任律師為訴訟代理人。但上訴人或其他法定代理人
具有律師資格者，不在此限。
上訴人之配偶、三親等內之血親、二親等內之姻親，或上訴人為法人、中央或地方機
關時，其所屬專任人員具有律師資格並經法院認為適當者，亦得為第三審訴訟代理人
。


司法院資訊處製作；財團法人民間司法改革基金會備份。
